臺灣高等法院高雄分院民事判決　　　　96年度上更(一)字第13號
上　訴　人　乙○○
　　　　　　戊○○
　　　　　　庚○○
　　　　　　壬○○
　　　　　　丑○○
　　　　　　午○○
　　　　　　未○○
追加原告　　甲○○
上 列八 人
共　　　同
訴訟代理人　黃建雄律師
上　訴　人　己○○　　住高雄市新興區○○○路82號26樓之3
被 上訴 人　高雄縣仁武鄉大灣自辦市地重劃區重劃會
　　　　　　　　　　　設高雄縣仁武鄉○○路439號
兼　法　定
代　理　人　辰○○　　住台中市○○○○○街47號14樓之3
　　　　　　子○○　　住台中市○區○○路336之52號6樓
　　　　　　癸○○　　住南投縣埔里鎮大城巷22之6號
　　　　　　卯○○　　住台中縣大里市○○路○段157巷2之5號
　　　　　　寅○　　　住南投縣埔里鎮○○路○ 段304 巷9 弄
　　　　　　辛○○　　住台中市○區○○路204 之3 巷1 號4
　　　　　　巳○○　　住南投縣埔里鎮○○街80號
　　　　　　丙○○　　住台中市北屯區中港巷16號
被　上訴人　申○○　　住彰化縣田中鎮○○路○段216巷59號
　　　　　　丁○○　　住南投縣埔里鎮○○街80號
上列十一人
共　　　同
訴訟代理人　鄭曉東律師
　　　　　　魏緒孟律師
上列當事人間確認會員大會決議不存在等事件，上訴人對於民國
93年5 月7 日臺灣高雄地方法院92年訴字第2735號第一審判決提
起上訴，經最高法院第一次發回，本院於96年7 月25日言詞辯論
終結，判決如下：
    主  文
原判決廢棄。
確認被上訴人高雄縣仁武鄉大灣自辦市地重劃區重劃會八十九年
十一月十五日第五次會員大會，所為第二項修正重劃會章程，第
三項解任原任理事、監事，第四項選任新理事、監事等決議，均
不存在。
確認被上訴人高雄縣仁武鄉大灣自辦市地重劃區重劃會與被上訴
人辰○○、子○○、癸○○、卯○○、寅○、辛○○、巳○○、
丙○○間之理事，及與被上訴人申○○、丁○○間之監事之委任
關係不存在。
第一、二審及發回前第三審訴訟費用由被上訴人負擔。
　　事實及理由
壹、程序部分
一、上訴人己○○經合法通知，無正當理由，未於言詞辯論期日
    到場，核無民事訴訟法第386 條各款所列情形，爰依被上訴
    人聲請，由其一造辯論判決，合先明。
二、按依民事訴訟法第446 條第1 項、第255 條第1 項第5 款規
    定，訴訟標的對於數人必須合一確定時，追加其原非當事人
    之人為當事人者，無庸得他造之同意，即得為之。查甲○○
    於本院前審具狀聲明追加其為原告，經核本件訴訟標的法律
    關係，對於各會員必須合一確定，屬必要共同訴訟，爰予併
    列甲○○為追加原告，先此明。
三、又查，被上訴人高雄縣仁武鄉大灣自辦市地重劃區重劃會（
    以下簡稱大灣重劃會）之理事長馬榮祥已於96年5 月13日死
    亡，有死亡證明書在卷（本審卷122 頁）可稽，全體理事無
    法開會選任新理事長，為兩造所不爭執，則類推適用民法第
    27 條 第2 項、公司法第8 條第1 項規定之意旨，應由其餘
    全體理事代表重劃會，爰列其餘之全體理事辰○○、子○○
    、癸○○、卯○○、寅○、辛○○、巳○○、丙○○為大灣
    重劃會之法定代理人，亦先明。
貳、實體部分：
一、本件上訴人主張，伊等為被上訴人大灣重劃會之會員，大灣
    重劃會於民國89年11月15日，在高雄縣政府大禮堂舉行之第
    5 次會員大會，並未為提案，且未經表決，根本不具備決議
    成立之要件，竟於會議紀錄記載：「決議二、重劃會章程修
    正通過。三、解任原理事馬榮祥、壬○○、乙○○、吳春和
    、戊○○、楊石定、丑○○、吳登福、辰○○等9 人及監事
    申○○、黃國金、庚○○等3 人。四、新選任理事長馬榮祥
    、辰○○、子○○、癸○○、卯○○、辛○○、寅○等7 人
    ，後補理事巳○○、丙○○等2 人，新選任監事申○○1 人
    ，後補監事丁○○1 人」，並送請高雄縣政府備查。該等決
    議及依此而選任之理、監事與大灣重劃會間之委任關係顯不
    存在，惟經主管機關備查，影響伊等權益，伊等自得提起確
    認之訴，除去此不安之狀態，求為確認被上訴人大灣重劃會
    89年11月15日第5 次會員大會所為第2 項修正重劃會章程，
    第3 項解任原任理事、監事，第4 項選任新理事、監事等決
    議，均不存在。確認被上訴人大灣重劃會與被上訴人辰○○
    、子○○、癸○○、卯○○、寅○、辛○○、巳○○、丙○
    ○間之理事，及與被上訴人申○○、丁○○間之監事之委任
    關係不存在。原審為上訴人敗訴之判決，上訴人聲明不服，
    於本院上訴聲明：(一)原判決廢棄。(二)確認被上訴人大灣重劃
    會89年11月15日第5 次會員大會所為第2 項修正重劃會章程
    ，第3 項解任原任理事、監事，第4 項選任新理事、監事等
    決議，均不存在。(三)確認被上訴人大灣重劃會與被上訴人辰
    ○○、子○○、癸○○、卯○○、寅○、辛○○、巳○○、
    丙○○間之理事，及與被上訴人申○○、丁○○間之監事之
    委任關係不存在。(四)訴訟費用由被上訴人負擔。
二、被上訴人則表示對上訴人主張被上訴人大灣重劃會為上開系
    爭決議，並無提案，亦未經表決之事實，不爭執。並認諾上
    訴人應受判決事項之聲明。
三、按當事人於言詞辯論時為訴訟標的之認諾者，應本於其認諾
    為該當事人敗訴之判決，民事訴訟法第384條定有明文。經
    查，上訴人主張，伊等為被上訴人大灣重劃會之會員，大灣
    重劃會於民國89年11月15日，在高雄縣政府大禮堂舉行之第
    5次會員大會，並未為提案，且未經表決，竟於會議紀錄記
    載：「決議二、重劃會章程修正通過。三、解任原理事馬榮
    祥、壬○○、乙○○、吳春和、戊○○、楊石定、丑○○、
    吳登福、辰○○等9 人及監事申○○、黃國金、庚○○等3
    人。四、新選任理事馬榮祥、辰○○、子○○、癸○○、卯
    ○○、辛○○、寅○等7 人，後補理事巳○○、丙○○等2
    人，新選任監事申○○1 人，後補監事丁○○1 人」，並送
    請高雄縣政府備查等事實，業據提出會議紀錄、高雄高等行
    政法院90年訴字第1990號判決、高雄縣政府93年5 月17日府
    地劃字第0930098241號函在卷（原審卷31、96頁、本院上字
    卷(一)14頁）為證，且為被上訴人所不爭執。按社團總會決議
    之瑕疵，與法律行為之瑕疵相近，有不成立、無效、得撤銷
    等態樣。所謂決議不成立，係指自決議之成立過程觀之，顯
    然違反法令，在法律上不能認為有總會召開或有決議成立之
    情形而言。因必須先有符合成立要件之總會決議存在，始有
    探究總會決議是否有無效或得撤銷事由之必要，故總會決議
    不成立應為社團總會決議瑕疵之獨立類型。我國民法雖僅就
    總會決議之無效及撤銷有所規定，惟當事人如就總會決議是
    否成立有爭執，以決議不成立為理由，提起確認總會決議不
    成立之訴，應非法所不許。最高法院92年台上字第1174號判
    決意旨可資參照。經查，本件被上訴人大灣重劃會於上開會
    員大會，並未為提案，且未經表決，竟在會議紀錄記載上開
    系爭決議，並送請主管機關備查，則就該決議成立過程觀之
    ，顯然不能認為有此決議，應認被上訴人大灣重劃會所為之
    系爭決議為不成立。又系爭決議業經送請主管機關備查，自
    有影響會員之權益，為大灣重劃會會員之上訴人自有提起確
    認之訴，除去此不安之狀態，被上訴人並認諾上訴人之請求
    ，揆諸上開說明，自應本於認諾，為被上訴人敗訴之判決。
    從而上訴人以系爭決議不成立為由，訴請確認系爭決議不存
    在，及確認被上訴人大灣重劃會與被上訴人辰○○、子○○
    、癸○○、卯○○、寅○、辛○○、巳○○、丙○○間之理
    事，及與被上訴人申○○、丁○○間之監事之委任關係不存
    在，為有理由，應予准許。
四、原審法院為上訴人敗訴判決，尚有未合，上訴人上訴指摘原
    判決不當，求予廢棄改判，為有理由，應由本院廢棄改判如
    主文所示。
據上論結，本件上訴為有理由，依民事訴訟法第463 條、第385
條第1 項前段、第450 條、第78條、第85條第1 項前段，判決如
主文。
中　　華　　民　　國　　96　　年　　7 　　月　　31　　日
                            民事第五庭
                                審判長法官  蔡明宛
                                法      官  曾錦昌
                                法      官  黃國川
以上正本證明與原本無異。
如對本判決上訴，須於判決送達後20日內向本院提出上訴狀，其
未表明上訴理由者，應於上訴後20日內向本院提出上訴理由書（
均須按他造當事人之人數附繕本）。上訴時應提出委任律師或具
有律師資格之人之委任狀，並依附註條文規定辦理。
                                書　記　官  鄔維玲
中　　華　　民　　國　　96　　年　　8 　　月　　1 　　日
附註：
民事訴訟法第466條之1 ：
對於第二審判決上訴，上訴人應委任律師為訴訟代理人，但上訴
人或其法定代理人具有律師資格者，不在此限。
上訴人之配偶、三親等內之血親、二親等內之姻親，或上訴人為
法人、中央或地方機關時，其所屬專任人員具有律師資格並經法
院認為適當者，亦得為第三審訴訟代理人。第1 項但書及第2 項
情形，應於提起上訴或委任時釋明之。
                                                    fq
